---
title: Activitat 2 - Tests d’hipòtesis
author: "Robert Buj"
date: "28/11/2025"
output:
  html_document:
    toc: true
    toc_depth: 2
    number_sections: true
  pdf_document:
    toc: true
    toc_depth: 2
    number_sections: true
header-includes:
  - \usepackage[catalan]{babel}
toc-title: "Taula de continguts"
---

```{r setup, include=FALSE}
knitr::opts_chunk$set(warning = FALSE, error = FALSE, message = FALSE)
library(readr)
library(readxl)
library(dplyr)
library(ggplot2)
library(stats)
library(knitr)
library(kableExtra)
library(tidyr)
```

```{r, include=FALSE}
# Llegeix el fitxer WorldSustainabilityDataset.csv
ds <- read_csv("data/WorldSustainabilityDataset.csv")
# Canvia el nom de les columnes per facilitar la seva manipulació
ds <- ds %>%
  # Reordena les variables
  select(
    `Country Name`,
    `Country Code`,
    Continent,
    Year,
    `Income Classification (World Bank Definition)`,
    `World Regions (UN SDG Definition)`,
    `Regime Type (RoW Measure Definition)`,
    everything()
  ) %>%
  # Canvia els noms de les variables
  rename(
    Country = `Country Name`,
    CountryCode = `Country Code`,
    Income = `Income Classification (World Bank Definition)`,
    Regime = `Regime Type (RoW Measure Definition)`,
    Region = `World Regions (UN SDG Definition)`
  )
# Reanomena les variables d'indicadors amb la seva descripció breu
colnames(ds)[8:ncol(ds)] <- sapply(
  strsplit(colnames(ds)[8:ncol(ds)], " - "),
  function(x) trimws(x[2])
)
# Ordena les variables d'indicadors alfabèticament
ds <- ds %>%
  select(
    1:7,
    sort(colnames(ds)[8:ncol(ds)])
  )
```


# Esperança de vida

En primer lloc, i atenent a l’ODS 3 (garantir una vida sana i promoure el
benestar per a tothom a totes les edats, assegurant així el desenvolupament
sostenible), analitzarem l’esperança de vida dels diferents països.

En concret, ens preguntem:

PR1: L’esperança de vida és més alta als països amb un nivell d’ingressos elevat
que a la resta?

Per donar resposta a aquesta pregunta, farem servir una anàlisi descriptiva i
inferencial.

Seguiu els passos que s’indiquen a continuació.

## Anàlisi descriptiva

Abans de realitzar l’anàlisi inferencial, efectuarem una anàlisi descriptiva
d’aquesta variable. Mostreu un gràfic comparant l’esperança de vida segons el
nivell d’ingressos. Podeu usar un gràfic de tipus boxplot.

Feu servir les variables: SP.DYN.LE00.IN (LE), Income i Region. Per fer el codi
més comprensible, podeu reanomenar la variable d’esperança de vida com a LE
(Life Expectancy).

```{r}
# Canvia el nom de la variable d’esperança de vida
ds <- ds %>%
  rename(LE = SP.DYN.LE00.IN)
```

**Resposta:**

```{r}
# Conjunt de dades temporal amb només les dades de les variables d’interès sense
# valors NA, ordenant els nivells de la variable Income
ds_income <- ds %>%
  filter(!is.na(LE), !is.na(Income), Year == 2018) %>%
  mutate(Income = factor(Income, levels = c(
    "Low income",
    "Lower-middle income",
    "Upper-middle income",
    "High income"
  ))) %>%
  select(LE, Income)
# Mostra un boxplot de l’esperança de vida segons el nivell d’ingressos
ggplot(ds_income, aes(x = Income, y = LE)) +
  geom_boxplot(fill = "lightgreen", color = "darkgreen") +
  labs(
    title = "Esperança de vida segons el nivell d'ingressos (2018)",
    x = "Nivell d'ingressos",
    y = "Esperança de vida (LE)"
  ) +
  theme_minimal()
# Conjunt de dades temporal amb només les dades de les variables d’interès sense
# valors NA
ds_region <- ds %>%
  filter(!is.na(LE), !is.na(Region), Year == 2018) %>%
  select(LE, Region)
# Mostra un boxplot de l’esperança de vida segons la regió
ggplot(ds_region, aes(x = Region, y = LE)) +
  geom_boxplot(fill = "burlywood", color = "burlywood4") +
  labs(
    title = "Esperança de vida segons la regió (2018)",
    x = "Regió",
    y = "Esperança de vida (LE)"
  ) +
  theme_minimal() +
  theme(axis.text.x = element_text(angle = 45, hjust = 1))
```

La distribució de l’esperança de vida segons el nivell d’ingressos és
relativament homogènia entre els diferents grups, en contrast amb la distribució
per regions, que mostra una major heterogeneïtat. Els països amb ingressos més
alts presenten valors mitjans d’esperança de vida més elevats i una dispersió
menor, fet que reflecteix una distribució més uniforme. Per contra, a mesura que
disminueix el nivell d’ingressos, l’esperança de vida tendeix a reduir-se i la
variabilitat augmenta, evidenciant una major heterogeneïtat.

L’Àfrica subsahariana és la regió amb l’esperança de vida més baixa en
comparació amb la resta del món. Gairebé totes les regions mostren distribucions
força similars; tanmateix, n’hi ha dues on la desviació estàndard és més
elevada, la qual cosa suggereix que en aquestes regions conviuen països amb
diversos nivells d’ingressos.

```{r, include=FALSE}
# Elimina l’objecte temporal ds_region, ja que no s’utilitzarà en l’anàlisi
# inferencial
rm(ds_region)
```

## Hipòtesis

Per a l’anàlisi inferencial, compareu els països amb ingressos alts (“High
income”) amb la resta. Feu servir com a mostra l’últim any del conjunt de dades
(2018).

Escriviu les hipòtesis estadístiques a partir de la pregunta de recerca.

**Resposta:**

- Hipòtesis nul·la (H~0~):  $\mu_1 = \mu_2$: No hi ha diferència en l’esperança
de vida entre els països amb ingressos alts i la resta.
- Hipòtesis alternativa (H~1~): $\mu_1 > \mu_2$ L’esperança de vida és més alta
als països amb ingressos alts que a la resta.

## Test

Quin tipus de test estadístic és apropiat per donar resposta a la pregunta?
Justifiqueu la vostra elecció.

**Resposta:**

Test unilateral de dues mostres independents sobre la mitjana de l’esperança
de vida de països amb ingressos alts i la resta, amb variàncies desconegudes
diferents.

Es tracta d’un test de comparació de mitjanes entre dos grups independents
(països amb ingressos alts i països amb altres nivells d’ingressos). És
unilateral perquè l’hipòtesi alternativa estableix que la mitjana d’un grup és
major que l’altra. Les variàncies són desconegudes perquè no es disposa
d’informació prèvia sobre elles.

```{r}
# test d'homoscedasticitat
var.test(
  ds_income$LE[ds_income$Income == "High income"],
  ds_income$LE[ds_income$Income != "High income"]
)
```

A més, segons el test d'homoscedasticitat les variances no són iguals, valor
*p* obtingut és menor que el nivell de significança i la relació de les
variàncies és diferent de 1 (aproximadament 1/4).

## Aplicació del test

Feu servir una llibreria de R per aplicar el test seleccionat.

*Nota:* descarteu temporalment els valors absents de la variable esperança de
vida, sense eliminar-los del conjunt original, per tal de preservar la resta
d’informació. Podeu crear un conjunt de dades que contingui només l’any 2018 i
els valors existents de l’esperança de vida i dels ingressos.

**Resposta:**

```{r}
# Aplica el test t de Student per a mostres independents amb variàncies
# desconegudes iguals
t.test(
  ds_income$LE[ds_income$Income == "High income"],
  ds_income$LE[ds_income$Income != "High income"],
  alternative = "greater",
  var.equal = TRUE
)
# Aplica el test t de Student per a mostres independents amb variàncies
# desconegudes diferents
t.test(
  ds_income$LE[ds_income$Income == "High income"],
  ds_income$LE[ds_income$Income != "High income"],
  alternative = "greater",
  var.equal = FALSE
)
```

En ambdos casos el valor *p* obtingut és menor que el nivell de significança i,
per tant, es rebutja l’hipòtesi nul·la H~0~ en favor de l’hipòtesi alternativa
H~1~.

## Desenvolupament

Desenvolupeu un codi propi que implementi la prova utilitzada en l’apartat
anterior i comproveu que obteniu el mateix resultat. Podeu fer servir les
funcions `qnorm`, `pnorm`, `qt`, `pt`, etc.

**Resposta:**

La funció següent implementa el test de dues mostres independents sobre la
mitjana amb variàncies desconegudes diferents:

```{r}
TEST_MEAN <- function(x1, x2, lc = 95, alternative = "greater") {
  # Calcula les mitjanes i desviacions estàndard de les dues mostres
  mean_x1 <- mean(x1)
  mean_x2 <- mean(x2)
  sd_x1 <- sd(x1)
  sd_x2 <- sd(x2)
  n_x1 <- length(x1)
  n_x2 <- length(x2)
  # Calcula l'estadístic de contrast t (fórmula 14)
  t_stat <- (mean_x1 - mean_x2) /
    sqrt((sd_x1^2 / n_x1) + (sd_x2^2 / n_x2))
  # Calcula els graus de llibertat (fórmula 15)
  df_value <- ((sd_x1^2 / n_x1) + (sd_x2^2 / n_x2))^2 /
    (((sd_x1^2 / n_x1)^2 / (n_x1 - 1)) +
      ((sd_x2^2 / n_x2)^2 / (n_x2 - 1)))
  # Calcula el valor p segons l'alternativa seleccionada
  if (alternative == "greater") {
    p_value <- 1 - pt(t_stat, df = df_value)
  } else if (alternative == "less") {
    p_value <- pt(t_stat, df = df_value)
  } else {
    p_value <- 2 * min(pt(t_stat, df = df_value), 1 - pt(t_stat, df = df_value))
  }
  # Retorna els resultats
  return(list(
    mean_x1 = mean_x1,
    mean_x2 = mean_x2,
    t = t_stat,
    df = df_value,
    p_value = p_value
  ))
}
```

## Resultats

Amb la vostra funció, mostreu els resultats incloent-hi les mitjanes, el valor
observat, l’estadístic de contrast i el valor *p*.

**Resposta:**

```{r}
# Aplica la funció TEST a les dues mostres
resultats <- TEST_MEAN(
  ds_income$LE[ds_income$Income == "High income"],
  ds_income$LE[ds_income$Income != "High income"],
  alternative = "greater"
)
resultats
```

## Interpretació

A partir dels resultats anteriors, doneu resposta a la pregunta de recerca
plantejada.

**Resposta:**

Si comparem els resultats obtinguts amb la funció pròpia i la funció de R,
observem que són coherents. Hi ha evidència suficient, $p < 0,05$, per rebutjar
la hipòtesi nul·la a favor de l’alternativa, per tant, l’esperança de vida és
més alta als països amb ingressos alts en comparació amb els països amb altres
nivells d’ingressos, com es va observar en l’anàlisi descriptiva.

```{r, include=FALSE}
# Elimina els objectes temporals
rm(ds_income, resultats, TEST_MEAN)
```

# Desigualtat al llarg del temps

A continuació, analitzarem com ha evolucionat la desigualtat econòmica al llarg
dels anys. Aquest apartat s’alinea amb l’ODS 10 (reduir la desigualtat dins dels
països i entre ells).

Ens centrarem en la següent pregunta de recerca:

PR2: La desigualtat es redueix en un període de 10 anys?

Per donar-hi resposta, usarem les dades del darrer any, 2018, i com a any
inicial, el 2008. Considereu primer tots els països del món, i després només els
països de la regió “Europe and Northern America”. Per a fer el codi més
comprensible, reanomeneu la variable SI.POV.GINI com a GINI. Seguiu els passos
que s’indiquen a continuació.

```{r}
# Canvia el nom de la variable d’índex GINI
ds <- ds %>%
  rename(GINI = SI.POV.GINI)
```

## Anàlisi descriptiva

Per a analitzar visualment la resposta, mostreu en un gràfic la desigualtat dels
països a l’any 2008 i a l’any 2018. Podeu usar un gràfic de tipus boxplot.
Mostreu dos gràfics: un incloent tots els països del món i el segon, només amb
els països de la regió “Europe and Northern America”.

Així mateix, mostreu una taula amb els cinc països amb més desigualtat i els
cinc països amb menys desigualtat (a tot el món i considerant només la regió
“Europe and Northern America”).

**Resposta:**

```{r}
# Conjunt de dades temporal amb només les dades de les variables d’interès sense
# valors NA
ds_world <- ds %>%
  filter(!is.na(GINI), Year %in% c(2008, 2018)) %>%
  select(GINI, Year)
# Mostra un boxplot de l’índex GINI segons l’any
ggplot(ds_world, aes(x = factor(Year), y = GINI)) +
  # tow red colors
  geom_boxplot(fill = "lightcoral", color = "darkred") +
  labs(
    title = "Índex GINI incloent tots els països del món (2008 vs 2018)",
    x = "Any",
    y = "Índex GINI"
  ) +
  theme_minimal()
# Conjunt de dades temporal amb només les dades de les variables d’interès
# sense valors NA per a la regió "Europe and Northern America"
ds_region <- ds %>%
  filter(
    !is.na(GINI), Year %in% c(2008, 2018),
    Region == "Europe and Northern America"
  ) %>%
  select(GINI, Year)
# Mostra un boxplot de l’índex GINI segons l’any per a la regió "Europe and
# Northern America"
ggplot(ds_region, aes(x = factor(Year), y = GINI)) +
  geom_boxplot(fill = "lightblue", color = "darkblue") +
  labs(
    title = "Índex GINI als països d'Europa i Amèrica del Nord (2008 vs 2018)",
    x = "Any",
    y = "Índex GINI"
  ) +
  theme_minimal()
```

```{r, include=FALSE}
# Elimina els objectes temporals
rm(ds_world, ds_region)
```

```{r}
# Conjunt de dades temporal amb només les dades de les variables d’interès
# sense valors NA per a l’any 2008
ds_world_2008 <- ds %>%
  filter(!is.na(GINI), Year == 2008) %>%
  select(Country, GINI) %>%
  arrange(desc(GINI))
ds_world_2008 <- rbind(
  ds_world_2008 %>%
    slice_head(n = 5),
  ds_world_2008 %>%
    slice_tail(n = 5)
)
# Afegeix un index als països per a poder fer la unió al conjunt de dades final
ds_world_2008 <- ds_world_2008 %>%
  mutate(Index = row_number())
# Conjunt de dades temporal amb només les dades de les variables d’interès
# sense valors NA per a l’any 2018
ds_world_2018 <- ds %>%
  filter(!is.na(GINI), Year == 2018) %>%
  select(Country, GINI) %>%
  arrange(desc(GINI))
ds_world_2018 <- rbind(
  ds_world_2018 %>%
    slice_head(n = 5),
  ds_world_2018 %>%
    slice_tail(n = 5)
)
# Afegeix un index als països per a poder fer la unió al conjunt de dades final
ds_world_2018 <- ds_world_2018 %>%
  mutate(Index = row_number())
# Uneix els dos conjunts de dades per a mostrar-los en una sola taula
ds_world <- ds_world_2008 %>%
  inner_join(ds_world_2018, by = "Index", suffix = c("_2008", "_2018")) %>%
  select(
    Country_2018,
    GINI_2008,
    Country_2008,
    GINI_2018
  )
# Mostra els cinc paisos amb index GINI més alt i els cinc amb més baix per a
# l'any 2018 en una sola taula
kable(
  ds_world,
  digits = 2,
  decimal.mark = ",",
  caption = "Països del món amb més i menys desigualtat (índex GINI)
  (any 2008 vs 2018)",
  col.names = c(
    "País",
    "Índex GINI",
    "País",
    "Índex GINI"
  )
) %>%
  add_header_above(
    c("2008" = 2, "2018" = 2)
  ) %>%
  kable_styling(
    "striped",
    latex_options = c("striped", "scale_down", "repeat_header"),
    position = "center",
    full_width = FALSE
  ) %>%
  pack_rows("Països amb més desigualtat", 1, 5) %>%
  pack_rows("Països amb menys desigualtat", 6, 10)
```

```{r, include=FALSE}
# Elimina els objectes temporals
rm(ds_world, ds_world_2008, ds_world_2018)
```

```{r}
# Conjunt de dades temporal amb només les dades de les variables d’interès
# sense valors NA per a l’any 2008
ds_region_2008 <- ds %>%
  filter(
    !is.na(GINI), Year == 2008,
    Region == "Europe and Northern America"
  ) %>%
  select(Country, GINI) %>%
  arrange(desc(GINI))
ds_region_2008 <- rbind(
  ds_region_2008 %>%
    slice_head(n = 5),
  ds_region_2008 %>%
    slice_tail(n = 5)
)
# Afegeix un index als països per a poder fer la unió al conjunt de dades final
ds_region_2008 <- ds_region_2008 %>%
  mutate(Index = row_number())
# Conjunt de dades temporal amb només les dades de les variables d’interès
# sense valors NA per a l’any 2018
ds_region_2018 <- ds %>%
  filter(
    !is.na(GINI), Year == 2018,
    Region == "Europe and Northern America"
  ) %>%
  select(Country, GINI) %>%
  arrange(desc(GINI))
ds_region_2018 <- rbind(
  ds_region_2018 %>%
    slice_head(n = 5),
  ds_region_2018 %>%
    slice_tail(n = 5)
)
# Afegeix un index als països per a poder fer la unió al conjunt de dades final
ds_region_2018 <- ds_region_2018 %>%
  mutate(Index = row_number())
# Uneix els dos conjunts de dades per a mostrar-los en una sola taula
ds_region <- ds_region_2008 %>%
  inner_join(ds_region_2018, by = "Index", suffix = c("_2008", "_2018")) %>%
  select(
    Country_2018,
    GINI_2008,
    Country_2008,
    GINI_2018
  )
# Mostra els cinc paisos amb index GINI més alt i els cinc amb més baix per a
# l'any 2018 en una sola taula
kable(
  ds_region,
  digits = 2,
  decimal.mark = ",",
  caption = "Països de la regió Europe and Northern America amb més i menys
  desigualtat (índex GINI) (any 2008 vs 2018)",
  col.names = c(
    "País",
    "Índex GINI",
    "País",
    "Índex GINI"
  )
) %>%
  add_header_above(
    c("2008" = 2, "2018" = 2)
  ) %>%
  kable_styling(
    "striped",
    latex_options = c("striped", "scale_down", "repeat_header"),
    position = "center",
    full_width = FALSE
  ) %>%
  pack_rows("Països amb més desigualtat", 1, 5) %>%
  pack_rows("Països amb menys desigualtat", 6, 10)
```

## Hipòtesis

Escriviu les hipòtesis estadístiques corresponents a la pregunta de recerca.

**Resposta:**

- Hipòtesis nul·la (H~0~): $\mu_{d} = 0$: No hi ha disminució de la desigualtat
entre els anys 2008 i 2018.
- Hipòtesis alternativa (H~1~): $\mu_{d} < 0$: Hi ha una disminució de la
desigualtat entre els anys 2008 i 2018.

## Test

Quin tipus de test estadístic és apropiat per donar resposta a la pregunta?
Justifiqueu la vostra elecció.

**Resposta:**

Test unilateral de dues mostres aparellades sobre la mitjana de l’índex GINI
dels països de la regió "Europe and Northern America" en els anys 2008 i 2018.

Es tracta d’un test de comparació de mitjanes entre dues mostres relacionades
(les mitjanes de l'índex GINI de les regions en dos moments diferents). La
comparació es realitza mitjançant un test t de mostres aparellades. (p. 41)
És unilateral perquè l’hipòtesi alternativa estableix que la mitjana de la
desigualtat en el 2018 és menor que en el 2008.

## Aplicació del test

Feu servir una llibreria de R per aplicar el test seleccionat.

*Nota:* copieu en un conjunt de dades temporal només les dades que requereixi
aquesta anàlisi i elimineu els registres que continguin valors perduts en les
variables d’interès.

**Resposta:**

```{r}
# Conjunt de dades temporal amb només les dades de les variables d’interès sense
# valors NA
ds_world <- ds %>%
  filter(
    !is.na(GINI), Year %in% c(2008, 2018)
  ) %>%
  select(Country, GINI, Year) %>%
  pivot_wider(names_from = Year, values_from = GINI) %>%
  drop_na()
# Aplica el test t de mostres aparellades
t.test(
  ds_world$`2018`,
  ds_world$`2008`,
  alternative = "less",
  paired = TRUE
)

ds_region <- ds %>%
  filter(
    !is.na(GINI), Year %in% c(2008, 2018),
    Region == "Europe and Northern America"
  ) %>%
  select(Country, GINI, Year) %>%
  pivot_wider(names_from = Year, values_from = GINI) %>%
  drop_na()
# Aplica el test t de mostres aparellades
t.test(
  ds_region$`2018`,
  ds_region$`2008`,
  alternative = "less",
  paired = TRUE
)
```

## Desenvolupament

Desenvolupeu un codi propi que implementi la prova utilitzada en l’apartat
anterior i comproveu que obteniu el mateix resultat. Podeu fer servir les
funcions `qnorm`, `pnorm`, `qt`, `pt`, etc.

**Resposta:**

```{r}
# Calcula les diferències entre les dues mostres
d <- ds_world$`2018` - ds_world$`2008`
# n
length(d)
# Test de normalitat de les diferències
shapiro.test(d)
```

El test Saphiro Wilk indica que les diferències segueixen una distribució
normal (valor *p* > 0.05).

```{r, include=FALSE}
# Elimina els objectes temporals
rm(d)
```

```{r}
TEST_PAIRED <- function(x1, x2, alternative = "less") {
  # Calcula les diferències entre les dues mostres
  d <- x1 - x2
  # Calcula la mitjana i desviació estàndard de les diferències
  mean_d <- mean(d)
  sd_d <- sd(d)
  n_d <- length(d)
  # Calcula l'estadístic de contrast t (fórmula 16)
  t_stat <- mean_d / (sd_d / sqrt(n_d))
  # Calcula els graus de llibertat
  df_value <- n_d - 1
  # Calcula el valor p segons l'alternativa seleccionada
  if (alternative == "greater") {
    p_value <- 1 - pt(t_stat, df = df_value)
  } else if (alternative == "less") {
    p_value <- pt(t_stat, df = df_value)
  } else {
    p_value <- 2 * min(pt(t_stat, df = df_value), 1 - pt(t_stat, df = df_value))
  }
  # Retorna els resultats
  return(list(
    mean_d = mean_d,
    t = t_stat,
    df = df_value,
    p_value = p_value
  ))
}
```

## Resultats

```{r}
# Aplica la funció TEST_PAIRED a les dues mostres (món)
resultats <- TEST_PAIRED(
  ds_world$`2018`,
  ds_world$`2008`,
  alternative = "less"
)
resultats
# Aplica la funció TEST_PAIRED a les dues mostres (Europa i Amèrica del Nord)
resultats <- TEST_PAIRED(
  ds_region$`2018`,
  ds_region$`2008`,
  alternative = "less"
)
resultats
```

```{r, include=FALSE}
# Elimina els objectes temporals
rm(ds_world, ds_region, resultats, TEST_PAIRED)
```

## Interpretació

Si comparem els resultats obtinguts amb la funció pròpia i la funció de R,
observem que són coherents. Per tant, es pot rebutjar l’hipòtesi nul·la H~0~,
ja que el valor de *p* és més petit que 0.05. 

# Desigualtat segons el tipus de règim

En aquest apartat ens preguntem si la proporció de països amb alts nivells de
desigualtat és diferent segons el règim. Per això, abordem la següent pregunta
de recerca:

PR3: La proporció de països amb major desigualtat és diferent entre els països
amb règim democràtic i els d’autocràtic?

Considerem “major desigualtat” els països amb un índex GINI superior a 40.
Escolliu una mostra de l’any 2018.

Seguiu els passos que s’indiquen a continuació.

## Preparació de les dades

Creeu una variable en el conjunt de dades “HighInequality”, que prengui el valor
1 si l’índex GINI és superior a 40 i 0 en cas contrari. Agrupeu els països
segons si el règim és democràtic o autocràtic. Mostreu una taula que indiqui la
proporció de països amb alta desigualtat segons el tipus de règim (democràtic o
autocràtic). Seleccioneu com a mostra l’any 2018.

*Nota:* igual que en els apartats anteriors, treballeu amb un conjunt de dades
temporal que contingui només les dades necessàries i elimineu els registres que
continguin valors perduts.

**Resposta:**

\renewcommand{\arraystretch}{2}

```{r}
# Conjunt de dades temporal amb només les dades de les variables d’interès sense
# valors NA
ds_regime <- ds %>%
  filter(!is.na(GINI), !is.na(Regime), Year == 2018) %>%
  select(Country, GINI, Regime) %>%
  mutate(HighInequality = ifelse(GINI > 40, 1, 0))
# Taula de proporcions de països amb alta desigualtat segons el tipus de règim
proportions_table <- ds_regime %>%
  group_by(Regime) %>%
  summarise(
    TotalCountries = n(),
    HighInequalityCountries = sum(HighInequality),
    ProportionHighInequality = HighInequalityCountries / TotalCountries
  )
# Formata la proporció com a percentatge
proportions_table$ProportionHighInequality <- scales::percent(
  proportions_table$ProportionHighInequality,
  accuracy = 1
)
# Mostra la taula
kable(
  proportions_table,
  digits = 2,
  decimal.mark = ",",
  col.names = c(
    "Règim",
    "Nombre total de països",
    "Nombre de països amb alta desigualtat",
    "% d'alta desigualtat"
  ),
  caption = "Països amb alta desigualtat segons el tipus de règim (2018)"
) %>%
  column_spec(1, width = "1.25in") %>%
  column_spec(2, width = "1.25in") %>%
  column_spec(3, width = "1.25in") %>%
  column_spec(4, width = "1.25in") %>%
  kable_styling(
    "striped",
    latex_options = c("striped", "scale_down", "repeat_header"),
    position = "center",
    full_width = FALSE
  )
```

## Hipòtesis

Escriviu les hipòtesi nul·la i alternativa.

**Resposta:**

- Hipòtesis nul·la (H~0~): $p_1 = p_2$: La proporció de països amb alta
desigualtat és igual entre els països amb règim democràtic i els d’autocràtic.
- Hipòtesis alternativa (H~1~): $p_1 \ne p_2$: La proporció de països amb alta
desigualtat és diferent entre els països amb règim democràtic i els d’autocràtic.

## Test

Quin tipus de test estadístic és apropiat per donar resposta a la pregunta?
Justifiqueu la vostra elecció.

**Resposta:**

Test bilateral de dues mostres sobre la proporció de països amb alta desigualtat
segons el tipus de règim.

És un test de comparació de proporcions entre dos grups independents (països amb
règim democràtic i països amb règim autocràtic). És bilateral perquè l’hipòtesi
alternativa estableix que les proporcions són diferents.

## Aplicació del test

Useu una llibreria del llenguatge R per aplicar el test seleccionat.

**Resposta:**

```{r}
x1 <- ds_regime %>%
  filter(
    ds_regime$Regime == "Electoral Autocracy" |
      ds_regime$Regime == "Closed Autocracy"
  )
x2 <- ds_regime %>%
  filter(
    ds_regime$Regime == "Electoral Democracy" |
      ds_regime$Regime == "Liberal Democracy"
  )
n1 <- nrow(x1)
n2 <- nrow(x2)
p1 <- sum(x1$HighInequality) / n1
p2 <- sum(x2$HighInequality) / n2
success <- c(p1 * n1, p2 * n2)
nn <- c(n1, n2)
prop.test(
  success, nn,
  alternative = "two.sided", conf.level = 0.95, correct = FALSE
)
```

## Desenvolupament

Desenvolupeu un codi propi que implementi el test que heu escollit i verifiqueu
que obteniu el mateix resultat.

**Resposta:**

```{r}
TEST_PROP <- function(x1, x2, alternative = "two.sided") {
  # Calcula les proporcions
  n_x1 <- length(x1)
  n_x2 <- length(x2)
  p1 <- sum(x1) / n_x1
  p2 <- sum(x2) / n_x2
  p_hat <- (n_x1 * p1 + n_x2 * p2) / (n_x1 + n_x2)
  # Calcula l'estadístic de contrast z (fórmula 17)
  zobs <- (p1 - p2) / (sqrt(p_hat * (1 - p_hat) * (1 / n_x1 + 1 / n_x2)))
  if (alternative == "greater") {
    pvalue <- 1 - pnorm(zobs)
  } else if (alternative == "less") {
    pvalue <- pnorm(zobs)
  } else {
    pvalue <- 2 * min(pnorm(zobs), 1 - pnorm(zobs))
  }
  return(list(
    p1 = p1,
    p2 = p2,
    z_obs = zobs,
    p_value = pvalue
  ))
}
```

## Resultats

Usant la funció desenvolupada, mostreu els resultats, incloent els valors
calculats a partir de la mostra, el valor observat, l’estadístic de contrast i
el valor p.

**Resposta:**

```{r}
# Aplica la funció TEST_PROP a les dues mostres
resultats <- TEST_PROP(
  x1$HighInequality,
  x2$HighInequality,
  alternative = "two.sided"
)
resultats
```

```{r, include=FALSE}
# Elimina els objectes temporals
rm(ds_regime, x1, x2, n1, n2, p1, p2, success, nn, resultats, TEST_PROP)
```

## Interpretació

A partir dels resultats anteriors, doneu resposta a la pregunta de recerca
plantejada.

**Resposta:**

Si comparem els resultats obtinguts amb la funció pròpia i la funció de R,
observem que són coherents. No hi ha evidència suficient, $p > 0,05$, per
rebutjar l’hipòtesi nul·la H~0~, per tant, la proporció de països amb alta
desigualtat no és significativament diferent entre els països amb règim
democràtic i els d’autocràtic.

# Proporció de països que compleixen l’objectiu de no esgotament de boscos

En aquesta secció ens centrem en l’ODS número 13 (accions per combatre el canvi
climàtic i el seu impacte). Per a això, ens fixarem en l’índex “Net forest
depletion”, que es podria traduir com “índex d’esgotament net de boscos”. Aquest
índex mesura el valor econòmic de la pèrdua de boscos d’un país quan l’extracció
de fusta supera el creixement natural, expressat com a percentatge del ingrés
nacional brut, indicant si l’ús forestal és sostenible o no.

Concretament, volem donar resposta a la pregunta:

PR4: La proporció de països que compleixen amb l’objectiu de no esgotament net
dels boscos és superior al 50%?

Per “no esgotament de boscos” ens referim a l’índex d’esgotament de boscos
(NY.ADJ.DFOR.GN.ZS) igual o inferior a 0.

Per donar resposta a aquesta pregunta, prendrem les dades de l’any 2018. Seguiu
els passos que s’indiquen a continuació.

## Anàlisi descriptiva

Mostreu un gràfic de la vostra elecció on es mostri l’índex de pèrdua de boscos
dels països.

Per fer el codi més descriptiu, podeu canviar el nom de la variable
NY.ADJ.DFOR.GN.ZS per FOR.

```{r}
# Canvia el nom de la variable d’índex d’esgotament net de boscos
ds <- ds %>%
  rename(FOR = NY.ADJ.DFOR.GN.ZS)
```

**Resposta:**

```{R}
# Conjunt de dades temporal amb només les dades de les variables d’interès sense
# valors NA
ds_forest <- ds %>%
  filter(!is.na(FOR), Year == 2018) %>%
  select(Country, FOR)
# Mostra un histograma de l’índex d’esgotament net de boscos
ggplot(ds_forest, aes(x = FOR)) +
  geom_histogram(binwidth = 1, fill = "blue", color = "black", alpha = 0.7) +
  labs(
    title = "Índex d'esgotament net de boscos (2018)",
    x = "Índex d'esgotament net de boscos (FOR)",
    y = "Nombre de països"
  ) +
  theme_minimal()
```

```{r, include=FALSE}
# Elimina l’objecte temporal ds_forest
rm(ds_forest)
```

## Hipòtesis

Escriviu les hipòtesis estadístiques a partir de la pregunta de recerca.

**Resposta:**

- Hipòtesis nul·la (H~0~): $p = 0.5$: La proporció de països que compleixen amb
l’objectiu de no esgotament net dels boscos és igual al 50%.
- Hipòtesis alternativa (H~1~): $p > 0.5$: La proporció de països que compleixen amb
l’objectiu de no esgotament net dels boscos és superior al 50%.

## Test

Quin tipus de test estadístic és apropiat per donar resposta a la pregunta?
Justifiqueu la vostra elecció.

**Resposta:**

Test unilateral d’una mostra sobre la proporció de països que compleixen amb
l’objectiu de no esgotament net dels boscos, es a dir aquells països amb un
índex d’esgotament net de boscos igual o inferior a 0.

En aquest test només hi ha una mostra (els països del món) i es vol comparar la
proporció observada amb un valor fix (50%) i no amb una altra proporció d'una
altra població. És unilateral perquè l’hipòtesi alternativa estableix que la
proporció és superior al 50%.

## Aplicació del test

Feu servir una llibreria de R per aplicar el test seleccionat.

*Nota:* igual que anteriorment, creeu un conjunt de dades que només contingui
les dades necessàries per a aquesta anàlisi i elimineu els registres amb valors
perduts.

**Resposta:**

```{r}
# Conjunt de dades temporal amb només les dades de les variables d’interès sense
# valors NA
ds_forest <- ds %>%
  filter(!is.na(FOR), Year == 2018) %>%
  select(Country, FOR) %>%
  mutate(Complies = ifelse(FOR <= 0, 1, 0))
n <- nrow(ds_forest)
p_hat <- sum(ds_forest$Complies) / n
# Aplica el test de proporcions d'una mostra
prop.test(
  sum(ds_forest$Complies), n,
  p = 0.5,
  alternative = "greater",
  conf.level = 0.95,
  correct = FALSE
)
```

## Desenvolupament

Desenvolupeu un codi propi que implementi la prova que heu fet servir a
l’apartat anterior i verifiqueu que obteniu el mateix resultat.

**Resposta:**

```{r}
TEST_PROP <- function(x, p0, alternative = "greater") {
  # Calcula la proporció
  n_x <- length(x)
  p_hat <- sum(x) / n_x
  # Calcula l'estadístic de contrast z (fórmula 8)
  zobs <- (p_hat - p0) / (sqrt(p0 * (1 - p0) / n_x))
  if (alternative == "greater") {
    pvalue <- 1 - pnorm(zobs)
  } else if (alternative == "less") {
    pvalue <- pnorm(zobs)
  } else {
    pvalue <- 2 * min(pnorm(zobs), 1 - pnorm(zobs))
  }
  return(list(
    p_hat = p_hat,
    z_obs = zobs,
    p_value = pvalue
  ))
}
```
## Resultats

Mostreu els resultats del test, incloent el valor obtingut de la mostra, el
valor observat i el valor p.

**Resposta:**

```{r}
# Aplica la funció TEST_PROP a la mostra
resultats <- TEST_PROP(
  ds_forest$Complies,
  p0 = 0.5,
  alternative = "greater"
)
resultats
```

## Interpretació

```{r, include=FALSE}
# Elimina l’objecte temporal ds_forest
rm(ds_forest)
```

A partir dels resultats anteriors, doneu resposta a la pregunta de recerca
plantejada.

**Resposta:**

Si comparem els resultats obtinguts amb la funció pròpia i la funció de R,
observem que són coherents. Hi ha evidència suficient, $p < 0,05$, per rebutjar
l’hipòtesi nul·la H~0~ a favor de l’alternativa, per tant, la proporció de
països que compleixen amb l’objectiu de no esgotament net dels boscos és
superior al 50%, com s’esperava amb l'observació de l’histograma, on es pot
veure que la gran majoria dels països tenen un índex d’esgotament net de boscos
igual o inferior a 0, superior a la suma dels països amb índexs superiors a 0.

# Conclusions i comunicació dels resultats

Resumiu en una taula els resultats de l’anàlisi. Incloeu en aquesta taula la
pregunta de recerca, el tipus de test, el valor p obtingut i una breu
interpretació del resultat.

**Resposta:**

\renewcommand{\arraystretch}{2}

```{r, echo=FALSE}
# Taula resum dels resultats de l'anàlisi
results_summary <- data.frame(
  ResearchQuestion = c(
    "PR1: L’esperança de vida és més alta als països amb un nivell d’ingressos elevat que a la resta?",
    "PR2: La desigualtat es redueix en un període de 10 anys?",
    "PR3: La proporció de països amb major desigualtat és diferent entre els països amb règim democràtic i els d’autocràtic?",
    "PR4: La proporció de països que compleixen amb l’objectiu de no esgotament net dels boscos és superior al 50%?"
  ),
  TestType = c(
    "Test t de mostres independents (variàncies diferents)",
    "Test t de mostres aparellades",
    "Test de dues mostres sobre proporcions",
    "Test d'una mostra la proporció"
  ),
  PValue = c(
    "p < 0.05",
    "p < 0.05 (món); p > 0.05 (regió)",
    "p > 0.05",
    "p < 0.05"
  ),
  Interpretation = c(
    "L’esperança de vida és més alta als països amb ingressos alts.",
    "Hi ha una disminució significativa de la desigualtat entre els anys 2008 i 2018 en la majoria dels països del món, però no a la regió d'Europa i Amèrica del Nord.",
    "No hi ha diferència significativa en la proporció de països amb alta desigualtat segons el tipus de règim.",
    "La proporció de països que compleixen amb l’objectiu de no esgotament net dels boscos és superior al 50%."
  )
)
# Mostra la taula resum
kable(
  results_summary,
  digits = 2,
  decimal.mark = ",",
  caption = "Resum dels resultats de l'anàlisi estadística",
  col.names = c(
    "Pregunta de recerca",
    "Tipus de test",
    "Valor p",
    "Interpretació"
  )
) %>%
  column_spec(1, width = "1.7in") %>%
  column_spec(2, width = "1.2in") %>%
  column_spec(3, width = "0.6in") %>%
  column_spec(4, width = "1.7in") %>%
  kable_styling(
    "striped",
    latex_options = c("striped", "scale_down", "repeat_header"),
    position = "center",
    font_size = 10,
    full_width = FALSE
  )
```